臺灣彰化地方法院民事判決　九十年度訴字第二十號
　　原　　　告　庚○○
　　　　　　　　辛○○
　　　　　　　　壬○○○
　　　　　　　　戊○○
　　　　　　　　己○○
　　訴訟代理人　劉淑華律師
　　複代理人　　陳忠勝律師
　　被　　　告　丁○○
　　訴訟代理人　丙○○
　　被　　　告　甲○○
　　　　　　　　乙○○
　　代　理　人　周良貞律師
　　複代理人　　吳天富律師
右當事人間請求所有權移轉登記事件，本院判決如左：
    主    文
被告丁○○應將座落彰化縣北斗鎮○○段一七二地號、建、面積三九一平方公尺之土
地所有權之權利範圍萬分之四三移轉登記與原告庚○○；權利範圍萬分之四三移轉登
記予原告辛○○；權利範圍萬分之一一三移轉登記予原告壬○○○；權利範圍萬分之
九０移轉登記予原告傅瑞益；權利範圍萬分之九０移轉登記予原告傅瑞鵬。
被告甲○○應將前項土地所有權之權利範圍萬分之四三移轉登記與原告庚○○；權利
範圍萬分之四三移轉登記予原告辛○○；權利範圍萬分之一一三移轉登記予原告壬○○○；權利範圍萬分之九０移轉登記予原告傅瑞益；權利範圍萬分之九０移轉登記予
原告傅瑞鵬。
被告乙○○應將前項土地所有權之權利範圍萬分之一一０移轉登記予原告庚○○；權
利範圍萬分之一一０移轉登記予原告辛○○；權利範圍萬分之二八六移轉登記予原告
壬○○○；權利範圍萬分之二二六移轉登記予原告傅瑞益；權利範圍萬分之二二六移
轉登記予原告傅瑞鵬。
訴訟費用由被告丁○○及甲○○各負擔百分之二十二，餘由被告乙○○負擔。
    事實及理由
一、原告主張：緣系爭坐落彰化縣北斗鎮○○段第一七二地號土地（下稱系爭土地）
    原登記為「所有權人：公業曾益，管理人：曾成」，因欠稅將遭彰化縣稅捐稽徵
    處北斗分處限制處分，公業曾益之派下員擬解散公業，清償欠稅，分割土地。原
    告遂與被告等於民國（下同）八十年十一月十三日簽訂讓渡書，協議以每坪新台
    幣（下同）十八萬元之代價轉讓系爭土地二十坪予原告等人，並先行支付定金三
    十萬元，約定同年月二十二日再交付尾款，簽約後，原告等人分別測量實際通行
    第一七二地號土地範圍，測量結果原告傅瑞益、傅瑞鵬通行範圍為九．六０六坪
    ，原告壬○○○通行範圍為六．０八九坪，原告庚○○、辛○○通行範圍為四．
    六二九坪，合計總面積為二０．三二四坪。遂於八十年十一月二十二日依約交付
    尾款時，兩造乃將買賣標的約明為二０．三二四坪，買賣總價為三百六十五萬八
    千元，並作成附圖標示原告等人應取得之位置及範圍，當日並付清全部價款及點
    交土地，雙方並簽訂第二份讓渡書。按兩造簽約時公業曾益尚未解散，原告等僅
    買受二０．三二四坪，讓與後每位被告尚保留部分土地權利，繼續維持共有，而
    本件讓渡書雖未明定每位被告應負擔移轉權利之範圍，惟依契約之真意，被告間
    自應按其應有部分比例負擔移轉土地產權義務。依民法第三百四十八條規定，物
    之出賣人負交付其物於買受人，並使其取得該物所有權之義務。本件被告乙○○
    、甲○○、丁○○等已於八十四年九月二十六日因公業曾益解散而完成所有權登
    記，其自應依讓渡書約定，將原告買受之土地權利範圍分別移轉登記予原告。詎
    被告等遲未依約履行其所有權移轉登記等語，並聲明：如主文所示。
二、被告丁○○、甲○○則以：兩造僅於八十年十一月十三日簽訂讓渡書，原告先後
    呈證之讓渡書所記載之面積前後不一，第二份顯係原告等自行偽造，被告等既非
    出售二０．三二四坪系爭土地予原告，原告自不得基於被告未簽訂之第二份買賣
    讓渡書對其有所請求云云置辯，並聲明：原告之訴駁回。被告乙○○則以：系爭
    土地屬公同共有財產，公同共有人中之一人，如無法律或契約之根據，亦未得其
    他共有人之同意，而就公同共有物為處分，自屬無效，最高法院三十七年上字第
    六四一九號判例可資參照。被告於八十年十一月十三日簽訂讓渡書時，並未得其
    他共有人同意亦無任何法律依據，是該讓渡行為無效云云置辯，並聲明：原告之
    訴駁回。
三、兩造不爭執之事實：兩造曾於八十年十一月十三日訂立讓渡書，由被告出售系爭
    土地二十坪予原告。
四、得心證之理由：
    本件兩造爭執之處，在於八十年十一月二十二日之讓渡書是否為真正？又被告所
    為系爭土地之讓渡行為是否有效？
    （一）原告主張兩造於八十年十一月二十二日另簽訂一份讓渡書之事實，業據提
          出該讓渡書一份為證，且被告自認兩造於八十年十一月十三日確有簽訂一
          份讓渡書，依該讓渡書第二條及第三條分別記載：本讓渡土地殘餘價款新
          台幣參佰參拾萬元於民國八十年十一月二十二日付清。本件買買賣標的物
          於價款全部付清時點交，是兩造於尾款交付日確認買賣標的之實際面積後
          ，再行訂立一份內容較原先詳實之讓渡書，與交易習慣無違。又證人陳碧
          霞代書即書立讓渡書者到庭結稱：二份讓渡書均是伊之筆跡，伊是依據雙
          方當時所述而寫立契約等語，雖證人同時結稱：伊只記得寫（八十年十一
          月）十三號這一份，不記得有寫二十二號這一份契約書等語，惟證人係代
          書，以代辦土地案件為業，事發至今相隔多年，不記得曾書立八十年十一
          月二十二日之讓渡書，亦屬事理之常，尚難以證人不復記憶為由，遽以否
          定二十二日讓渡書之真正。況且，二十二日讓渡書之見證人曾石亦到庭結
          稱：訂約當時甲○○有沒有去沒印象，其餘的都有到場等語。按八十年十
          一月二十二日既為兩造約定交付尾款之日期，而收取尾款並為被告等人之
          權利，被告等人必親自或委託他人出席以確保權益，從而，原告主張兩造
          於八十年十一月二十二日交付尾款時，另再訂立一份讓渡書，堪信為真實
          。
    （二）按買賣並非處分行為，故公同共有人中之人，未得其他公同共有人之同意
          ，出賣公同共有物，應認為僅對其他公同共有人不生效力，而在締約當事
          人間非不受其拘束，七十一年台上字第五０五一號判例可資參照，是兩造
          成立協議書時，系爭土地尚未解散，被告等人同為公同共有人之一，雖未
          得其他公同共有人之同意而出售公同共有物之一部予原告，惟於二十二日
          簽訂之協議書第四條載明：本件讓渡土地將來可辦理移轉登記或歸國有財
          產局，受讓人（指原告）欲承買，如須出讓人（指被告）之印章、證件，
          應無條件提出，不得刁難，自仍應受該買賣契約之拘束。其後系爭土地因
          公業解散，被告等人業於八十四年九月二十六日完成應有部分之登記，此
          有土地登記謄本在卷可稽，從而，原告依據讓渡書請求被告就該土地辦理
          所有權移轉登記，核無不合。因原告買受之土地面積少於被告之應有部分
          面積，而讓渡書復未明定每位被告應負擔移轉之權利範圍，惟探求兩造簽
          約時之真意，應解為被告應按其應有部分之比例負擔移轉土地所有權之義
          務，而被告丁○○、甲○○及乙○○之應有部分各為二十四分之一、二十
          四分之一、一百五十二分之十六，而原告庚○○及辛○○受讓土地面積共
          四．六二九坪、原告壬○○○受讓土地面積為六．０八九坪、原告傅瑞益
          及傅瑞鵬受讓土地面積共九．六０六坪，分別相當於土地持分萬分之三九
          二、萬分之五一二及萬分之八一二，依被告應負擔之比例及原告受讓權利
          之比例計算，爰判決如主文第一、二、三項所示。
五、結論：本件原告之訴為有理由，依民事訴訟法第三百八十五條第一項前段、第七
    十八條、第八十五條第一項但書，判決如主文。
中　　　華　　　民　　　國　　 九十一　  年　　　二　　月　 　二十二　　日
                                        臺灣彰化地方法院民事第三庭
~B法　　　官　林慧英
右為正本係照原本作成
如對本判決上訴，須於判決送達後廿日內向本院提出上訴狀
中　　　華　　　民　　　國　　 九十一　　年　　　二　　月　　 二十五　　日
~B法院書記官　張俞文
